臺灣彰化地方法院刑事判決　　　　　　　96年度訴字第1058號
公　訴　人　臺灣彰化地方法院檢察署檢察官
被　　　告　乙○○
　　　　　　　　　　2
指定辯護人　本院公設辯護人甲○○
上列被告因公共危險案件，經檢察官提起公訴（96年度偵字第43
62號），本院判決如下：
    主  文
乙○○放火燒燬現供人使用之住宅，未遂，處有期徒刑貳年，減
為有期徒刑壹年。緩刑貳年，緩刑期內應接受精神科門診治療及
支持性心理治療。
    事  實
一、乙○○前因生意失敗及家庭重大變故，患有中度慢性精神疾
    病及重鬱症之精神障礙，致其辨識行為違法之能力顯著降低
    ，於民國（下同）96年3月11日上午9時許，在位於彰化縣員
    林鎮○○路290號5樓之2之住處，與母親賴陳姮娥於電話中
    討論該住宅房屋所有權之問題，與母親發生爭執，乙○○要
    求母親立刻前來該住處，惟遭母親拒絕，掛斷電話，乙○○
    因而心生不滿，明知上開住處客廳內之雜誌、沙發、毛毯等
    均為易燃物，倘在客廳內引火燃燒，勢必延燒整棟住宅，竟
    仍基於放火燒燬前開住宅之犯意，於同日上午9時23分許，
    在該住宅之客廳，以打火機點燃報紙後，將已著火之報紙丟
    往堆放在客廳之雜誌上，而延燒至沙發上毛毯及家具等物，
    頓時整個客廳佈滿濃煙，致乙○○滅火不及，而跑入設置佛
    堂之房間內躲避。幸經鄰居陳東寅及時發覺，立即通報消防
    隊將火勢撲滅，經勘查後，僅客廳內之沙發、裝潢及家具等
    物遭燒燬，而房屋之主要構成部分則均未喪失效用，因而未
    遂。
二、案經彰化縣警察局員林分局報告臺灣彰化地方法院檢察署檢
    察官偵查起訴。
    理  由
一、認定犯罪之證據及理由：
  (一)訊據被告乙○○於警詢、偵查中及本院審理中，對上述事實
    均坦白承認。
  (二)證人（鄰居）陳東寅96年3月11日10時45分談話筆錄（警卷
    P.13）：「.. 我因為9點26分看到林森路290號5樓發生火警
    打電話給119..我在林森路282號上班看到火災警報器聲響，
    到守衛室查看情況... 然後五樓火災現場面對面住戶羅太太
    說對面有起火，我就往外看樓上，確認起火就立即打119報
    案，請消防隊立即來處理.. 」等語，可證明發現失火之經
    過。而證人（被告母親）賴陳姮娥96年3月11日12時30分談
    話筆錄（警卷P.18）：「.. 我當時正跟女兒乙○○通電話
    ，女兒告訴有關本間房屋所有權問題，本人以往常和女兒乙
    ○○為本間房屋談不攏... 本人不想再聽，立即掛了電話，
    這是當時的情形。.. 」等語，可證明被告放火之動機，乃
    為房屋所有權爭執引發不滿。
  (三)彰化縣消防局96年4月2日火災原因調查報告書1份（含火災
    現場平面及物品配置圖）（警卷內P.1-10）記載：「.. （
    三）10.依以上所述綜合研判，火流由290號5樓之2靠東南側
    客廳內，靠南側沙發東南側往四周擴大延燒，故研判由290
    號5樓之2靠東南側客廳內，較靠南側『沙發東南側』附近為
    起火處。（四）起火原因研判：1.勘查起火處附近未有促燃
    劑或化學品殘留痕跡... 未檢出石油系促燃劑。2.起火處附
    近未發現有烹飪情形。... 3.現場起火處附近，無微小火源
    殘留痕跡，研判以遺留火種引起火災之可能性較低。4.經勘
    查起火處附近，未發現有電線經過，故以電線短路引起火災
    之可能性較低。5.經詢問屋主得知，本身為精神中度障礙患
    者，因房屋所有權問題，與其母親爭吵，氣憤之下拿起打火
    機及報紙，在客廳點燃沙發後引起火災，經勘查人員發現屋
    主領有身心障礙手冊，且長期患有憂鬱症，故不排除人為縱
    火引起火災之可能，故研判以人為縱火引起火災之可能性較
    大。」等語，可證明本案並非電線走火，亦非以石油類燃料
    放火，而是人為點燃其他易燃物後，由上述房屋客廳內沙發
    東南側引發燃燒。
  (四)內政部消防署96年2月26日火災證物鑑定報告：「燒損沙發
    木支架（客廳南側沙發）.. 以上述『靜態式頂空濃縮法.
    氣相層析質譜法』處理後所得之萃取液，注入氣相層析質譜
    儀分析，未檢出石油系促燃劑」（警卷P.21）可證明起火點
    並非以傾倒石油類助燃劑方式放火。現場照片（警卷P.25以
    下）可證明：放火現場為現供人使用居住之房屋，現場家具
    及裝潢受損情形，但房屋本體結構等未受損壞。
  (五)秀傳紀念醫院95年11月6日為被告開立之診斷證明書，診斷
    為「重鬱症」（見警卷），及96年3月22日彰濱秀傳醫院開
    立之被告診斷證明書：「雙相情感疾患，混合型、重度未提
    及精神病行為。病人因上述病症，自民國96年3月15日至96
    年3月20日於本院接受住院治療。」（警卷）等，證明被告
    因精神障礙致判斷行為違法之能力顯著降低。
  (六)綜上，本件事證明確，被告放火燒燬現供人使用住宅未遂，
    ，犯行應堪認定。
二、論罪科刑之理由：
  (一)核被告乙○○所為，係犯刑法第173條第3項、第1項之放火
    燒燬現供人使用住宅未遂罪。
  (二)被告僅為未遂犯，應依照既遂犯之刑度減輕其刑，又被告因
    患有嚴重憂鬱症（有診斷證明書可證），精神障礙致其辨識
    行為違法之能力，顯著減低，故依照刑法第19條第2項遞減
    輕其刑。
  (三)爰審酌：被告無視於鄰居之生命、財產之安全，竟在公寓大
    廈內放火燒屋，惡性非輕，所幸及時撲滅，未禍及鄰居，且
    其犯後坦承犯行，深具悔意，暨其本身患有精神疾病，長期
    精神煎熬，又為房屋所有權爭執之一時衝動犯罪之動機等一
    切情狀，量處如主文所示之刑。
  (四)按中華民國96年罪犯減刑條例已於96年7月16日施行，又本
    件犯罪係在96年4月24日以前，雖然刑法第173條第1項屬於
    該條例第3條列舉之重大犯罪，然法院辦理96年減刑案件應
    行注意事項第8點規定：「本條例第3條所列不予減刑之各項
    犯罪，若未特就規定未遂犯之法條予以列舉者，均係專指既
    遂犯而言，各該犯罪之未遂犯仍應依法予以減刑。」，本件
    屬於刑法第173條第3項之未遂犯，並無96年罪犯減刑條例第
    3條所示之不適用情形，故應依該條例第7條，就原本宣告刑
    諭知其減得之刑。
  (五)末查，被告前未曾因故意犯罪而受有期徒刑以上刑之宣告，
    有臺灣高等法院被告前案紀錄表在卷可查，其一時衝動，致
    觸犯本案犯行，惟犯後坦承犯行，已知悔悟，是被告經此起
    訴、審判程序後，當知所警惕，信無再犯之虞，前開對其宣
    告之刑，以暫不執行為適當，爰併諭知緩刑2年，以勵自新
    。惟被告所犯公共危險罪，起因於其精神疾病，對社會尚有
    潛在危險，經命被告接受精神鑑定結果，96年9月3日草屯療
    養院精神鑑定報告（本院卷）：「綜合以上所述賴女之過去
    生活史，疾病史，身體檢查、精神狀態、腦波檢查與心裡評
    估結果，賴女自民國93年起案女過世，而開始有情緒低落、
    失眠易怒、自殺念頭。在其情緒不穩定時，常缺乏衝動自控
    能力，為達報復的目的而有破壞行為出現。本院認為其精神
    診斷為『憂鬱症合併疑似邊緣性人格患者』，宜接受『精神
    科門診治療及支持性心理治療，治療療程需持續一年以上』
    ，實際所需治療時間仍須視臨床情況作調整。」等語，爰依
    刑法第74條第2項第6款，命被告於緩刑期內，接受精神科門
    診治療及支持性心理治療。詳細執行方法由檢察官協調相關
    醫療機構指揮執行之。
  (六)至扣案之打火機一個，未能確定是否為犯罪工具，爰不另為
    沒收之諭知，附此敘明。
三、適用法條：
  (一)刑事訴訟法第299條第1項前段。
  (二)刑法第173條第1項、第3項、第19條第2項、第25條第2項、
    第74條第1項第1款、第2項第6款。
  (三)中華民國96年罪犯減刑條例第2條第1項第3款、第7條。
本案經檢察官張尹敏到庭執行職務。
中　　華　　民　　國　　96　　年　　11　　月　　23  　日
                  刑事第三庭    審判長法官  姚銘鴻
                                法      官  吳俊螢
                                法      官  葉明松
以上正本證明與原本無異。
如不服本判決，應於判決送達後10日內，向本院提出上訴書狀，
上訴書狀應「敘述具體上訴理由」，並按他造當事人之人數附繕
本。「切勿逕送上級法院」。
中　　華　　民　　國　　96　　年　　11　　月　　23  　日
                                書  記  官  魏嘉信
附錄本案論罪科刑法條：
中華民國刑法第173條
（放火或失火燒燬現住建築物及交通工具罪）
放火燒燬現供人使用之住宅或現有人所在之建築物、礦坑、火車、電車或
其他供水、陸、空公眾運輸之舟、車、航空機者，處無期徒刑或 7 年以上
有期徒刑。
失火燒燬前項之物者，處 1 年以下有期徒刑、拘役或 5 百元以下罰金。
第 1 項之未遂犯罰之。
預備犯第 1 項之罪者，處 1 年以下有期徒刑、拘役或 3 百元以下罰金。
中華民國刑法第74條
（緩刑要件）
受 2 年以下有期徒刑、拘役或罰金之宣告，而有下列情形之一，
認以暫不執行為適當者，得宣告 2 年以上 5 年以下之緩刑，其
期間自裁判確定之日起算：
一、未曾因故意犯罪受有期徒刑以上刑之宣告者。
二、前因故意犯罪受有期徒刑以上刑之宣告，執行完畢或赦免後
    ，5 年以內未曾因故意犯罪受有期徒刑以上刑之宣告者。
緩刑宣告，得斟酌情形，命犯罪行為人為下列各款事項：
一、向被害人道歉。
二、立悔過書。
三、向被害人支付相當數額之財產或非財產上之損害賠償。
四、向公庫支付一定之金額。
五、向指定之公益團體、地方自治團體或社區提供四十小時以上
    二百四十小時以下之義務勞務。
六、完成戒癮治療、精神治療、心理輔導或其他適當之處遇措施
    。
七、保護被害人安全之必要命令。
八、預防再犯所為之必要命令。
前項情形，應附記於判決書內。
第 2 項第 3 款、第 4 款得為民事強制執行名義。
緩刑之效力不及於從刑與保安處分之宣告。
